【裁判字號】    98,建上更(一),9
【裁判日期】    990714
【裁判案由】    給付工程款
【裁判全文】
臺灣高等法院民事判決               98年度建上更(一)字第9號
上  訴  人  興誌工程股份有限公司
法定代理人  丁○○
訴訟代理人  葉秀美律師
複代理人    陳香如律師
訴訟代理人  戊○○
被上訴人    矽灣科技股份有限公司
法定代理人  甲○○
訴訟代理人  李師榮律師
複代理人    蔡琇媛律師
訴訟代理人  乙○○
上列當事人間給付工程款事件，上訴人對於中華民國97年3月11
日臺灣臺北地方法院96年度建字第163號第一審判決提起上訴，
經最高法院發回更審，本院於99年6月30日言詞辯論終結，判決
如下：
    主  文
上訴駁回。
第二審及發回前第三審訴訟費用由上訴人負擔。
    事實及理由
一、上訴人主張：伊於民國91年11月8日與被上訴人簽訂工程合
    約書，承攬被上訴人所承攬之台中縣立德水園身心障礙養護
    院水電工程（下稱系爭工程），隨即進場施作。嗣雙方於93
    年1月9日終止合約，達成結算方式之合意，即就已施作部分
    之材料，依合約單價計算；未施作部分之材料，再決定由伊
    運離或以合約單價併入結算；而工資部分，則以每工新台幣
    （下同）1850元計算（下稱「結算約定」）。因當時被上訴
    人就已進場未施作之材料是否購買或由上訴人載離尚未決定
    ，故材料部分無法計算，伊乃於94年11月17日自行列載未結
    算之工程款共計405萬3119元，扣除已領款項166萬3380元後
    ，被上訴人尚有238萬9739元之工程款未支付。此時雙方對
    材料之給付方式及數量始有合意，故上訴人工程款請求權自
    此日之後始得為請求。另伊亦曾於95年5月12日、95年12月
    21日先後以存證信函催請被上訴人付款，且被上訴人工地主
    任丙○○及副總林和將業已代表被上訴人承認兩造間工程款
    債權存在，其消滅時效即因而中斷等語。爰依承攬契約之法
    律關係，求為命被上訴人給付上訴人238萬9739元及加計算
    起訴狀繕本送達翌日起法定遲延利息之判決。
    原審為上訴人全部敗訴之判決，上訴人不服提起上訴，其上
    訴聲明：(1)原判決廢棄。(2)被上訴人應給付上訴人238萬
    9739元及自起訴狀繕本送達翌日起至清償日止按年息5%計算
    之利息。
二、被上訴人則以：兩造合意終止系爭工程合約後，伊雖曾收到
    上訴人之請款單，但當時兩造曾約定上訴人要清點工作給伊
    並進行結算，上訴人卻未辦理結算。伊雖再於94年11月間收
    到上訴人寄送之94年11月17日函文，但伊於同月24日即發函
    通知上訴人依約定結算，否則無法處理，且上訴人亦未於其
    收到上開存證信函後6個月內起訴，上訴人縱有工程款得請
    領，迄其於96年3月間向第一審法院聲請核發支付命令時，
    該工程款請求權已罹於時效而消滅。況上訴人並未依93年1
    月9日之會議結論提出材料部分之出貨單、出廠證明、現場
    人員簽收證明及工資部分之出工、出工證明，另就進場未施
    作材料部分，伊已依兩造協議通知上訴人儘速運離，上訴人
    自均不得向伊請求給付。況本件總工程金額為1100萬元，配
    管項目僅占總工程23%，上訴人又僅該23%中之16%，然其主
    張之已施作材料、工資及進場未施作材料金額卻高達405萬
    3119元，其中工資即占238萬9739元，顯悖情理。伊就本件
    上訴人部分缺失修繕所花費之金額高達384萬4338元以上，
    經與上訴人本件請求之工程款238萬9739元抵銷後，上訴人
    已無債權存在等語，資為抗辯。其答辯聲明：上訴駁回。
三、查兩造於91年11月8日訂立工程合約，約定由被上訴人將台
    中縣立德水園身心障礙養護院水電工程（電氣、給排水施工
    工程）交予上訴人施作，合約總價（含稅）1110萬元。嗣兩
    造於93年1月9日舉行會議，雙方合意系爭合約於92年12月9
    日終止，並同意結算方式為：1.已施作部分材料依合約單價
    計算之。2.未施作之材料由上訴人自行運離或以合約單價併
    入結算。3.工資部分以每工1850元（含稅）結算至終止合約
    日止。被上訴人已給付上訴人166萬3380元。上開各情為兩
    造所不爭執（見本院上更一卷第145頁），並有工程合約書
    、估價單、矽灣公司93年1月9日會議記錄可稽（見臺灣板橋
    地方法院96年度建字第47號卷第25頁至第145頁、本院建上
    卷第32頁）。
四、上訴人主張被上訴人積欠系爭工程款238萬9739元未償，被
    上訴人則予否認，並以前詞置辯。經查：
(一)按技師、承攬人之報酬及其墊款請求權，因二年間不行使而消
  滅，民法第127條第7款定有明文。查兩造所簽工程合約序文記
  載：「矽灣科技股份有限公司（以下簡稱甲方）應將台中縣立
  德水園身心障礙養護院水電工程【（電氣、給排水）施工工程
  】交由興誌工程股份有限公司(以下簡稱乙方)承辦，經雙方同
  意成立合約條件如下：」。第2條約定：「工程範圍：電氣及
  給排水施工工程。」第5條約定：「工程計價及計量：本估價
  明細表或工作量表內所列的數值僅供參考之用，工程總價應以
  工程總承包價為準。如因變更而增減者，由甲方按照合約單價
  核算，新增項目之單價由甲乙雙方議定之。」第6條約定：「
  工程期限：1.開工期限：乙方應於雙方簽訂合約日起十日內正
  式開工或依甲方通知為準，並以書面報告開工及完工期限。逾
  期開工，或經催促仍延不開工，甲方得按本合約有關規定。2.
  完工期限：本工程應於92年10月20日完工，除因地震、天災及
  其他人力不可抗拒因素得增加工期外，應配合於土建工程完工
  後二十工作天全部完工。」第7條約定：「工程變更：甲方對
  本工程有隨時變更計畫及增減工程數量之權，乙方不得異議。
  對於增減數量，依照本合約所訂單價計算經辦妥法定手續後增
  減之。如須廢棄已完成之一部分或已到場合格材料時，由甲方
  辦理會勘拍照存證按實驗收後，依照本合約所訂單價計給之。
  」。由上開合約內容可知，兩造係約定上訴人應於約定工程期
  限內提供相關材料並施作完成系爭電氣及給排水工程，被上訴
  人則給付工程報酬，核其性質為工程承攬契約。而兩造就系爭
  工程合約為承攬性質，亦無爭執（見本院上更一卷二第146頁
  ）。是上訴人請求給付承攬報酬，應適用民法第127條第7款之
  2年短期時效。
(二)上訴人雖辯稱兩造於93年1月9日開會就系爭工程合約終止後之
  結算方式另行合意成立「新結算契約」，顯已取代「原承攬契
  約」，應認兩造有「債之更改」合意。上訴人現依「新結算契
  約」請求被上訴人給付款項，即應適用一般15年時效期間云云
  。但查：
1.所謂債之變更者，係指債之關係不失其同一，而變更其內容或
  主體。債之內容之變更原因有：(1)依法律規定而生，如因債務
  人遲延或因可歸責於債務人事由而為給付不能時，則生損害賠
  償之金錢債權。(2)當事人於不害債之同一性得自由為債之變更
  ，亦得為債之更改（即使舊債關係消滅而成立新債關係）。然
  以契約為債之變更時，究為不失同一性之內容變更，抑為更改
  ，應依當事人之意思及變更之經濟的意義定之。一般債之關係
  雖經變更，而依社會生活見解，仍可認為舊債者，應認屬債之
  內容之變更，尚不失債之同一性。至債之更改，則係成立新債
  務，而使舊債務消滅之契約。更改之結果，一債務新成立，因
  而使舊債務消滅，就舊債務言之，為債務消滅之原因（參見史
  尚寬所著「債法總論」第667、668、780頁）。
2.依卷附兩造93年1月9日會議記錄記載：「壹、興誌工程股份有
  限公司確定向矽灣科技（股）承攬之台中縣立德水園身心障礙
  養護水電工程，放棄承攬權。解除合約關係，解除合約日為92
  年12月9日。貳、雙方同意就結算方式基準如下：結算方式：
  一、已施作部分材料合約單價計算之，但興誌公司需提供出貨
  單及出廠證明予矽灣公司確認且於93年元月12日提供，並於當
  日告知矽灣置於現場未施作之材料是否興誌公司自行運離，或
  以合約單價併入結算。二、工資部分之計算方式為每工NT$
  1850（含稅），並結算至解除合約日止。」（見本院建上卷第
  32頁）。上開會議紀錄雖記載「解除」合約，惟其兩造真意實
  為「終止」，業據兩造陳明在卷（見本院更一卷二第145頁）
  。觀諸上開會議紀錄內容，兩造係因合意終止系爭工程合約，
  而就合約終止前，上訴人已施作之材料、工資及已進場未施作
  材料，協商結算之標準及方式。查此三部分均屬上訴人之原承
  攬範圍，上訴人本即得向被上訴人請求此三部分之承攬報酬，
  因系爭工程合約為總價承包，於施作中途經兩造合意終止，兩
  造乃就已施作之材料、已施作工資、已進場未施作材料
  協商結算計價之標準及方式，核其性質，應係就合約終止前尚
  未給付之承攬報酬為結算之協議，並無使舊債務（即承攬報酬
  ）消滅，另行成立新債務之意。而兩造既僅就承攬報酬之結算
  標準及方式為約定，其債務與原承攬報酬之性質仍具同一性，
  揆諸前揭說明，自屬債之變更，非為債之更改。故上訴人依該
  會議紀錄請求被上訴人給付已施作之材料、工資及已進場未施
  作材料之款項，仍屬承攬報酬之請求，而有民法第127條第7款
  短期時效之適用。上訴人謂前開會議結論為債之更改，應適用
  15年時效期間云云，容有誤會。
(三)至上訴人主張工資部分應適用民法第126條關於定期給付債權
  之5年短期時效規定乙節，按民法第126條規定：「利息、紅利
  、租金、贍養費、退職金及其他一年或不及一年之定期給付債
  權，其各期給付請求權，因五年間不行使而消滅。」，查上訴
  人承攬系爭工程係連工帶料，總價承包，故系爭工資為承攬報
  酬之一部，已如前述，其性質顯非定期給付，上訴人此節主張
  ，亦無可取。
(四)次按消滅時效，自請求權可行使時起算。時效因請求而中斷者
  ，若於請求後六個月內不起訴，視為不中斷。民法第128條前
  段、第130條定有明文。且由民法第130條規定以觀，時效因請
  求而中斷者，請求人苟欲保持中斷之效力，非於請求後六個月
  內起訴不可。如僅繼續不斷的為請求，而未於請求後六個月內
  起訴，其中斷之效力，即無由保持（最高法院71年台上字第
  3435號判例參照）。查：
1.上訴人主張其已施作材料部分為126萬0130元、工資為233
  萬2850元、進場未施作材料款46萬0139元，固據提出估價單
  、請款單、材料清單、銷貨證明、出貨證明、出工單、付款申
  請單、錄音譯文（見本院更一卷一第65至132頁、卷二第14至
  72、88至110頁、建上卷第43至45頁）為憑。惟兩造於93年1月
  9日已合意確定結算標準及方式，上訴人即得自行彙算請求被
  上訴人給付承攬報酬，故上訴人之請求權時效應自93年1月10
  日起算2年。則上訴人遲至96年2月13日始向臺灣板橋地方法院
  聲請支付命令（見支付命令卷第2頁），顯已逾2年時效期間。
  被上訴人抗辯系爭承攬報酬請求權已罹於時效而消滅並拒絕付
  款，洵屬有據。
2.上訴人雖謂其於該段期間內曾迭次向被上訴人請求，時效應予
  中斷云云。查，上訴人雖曾於94年11月17日發函請求被上訴人
  給付系爭工程款（見本院建上卷第26頁），惟上訴人並未在94
  年11月17日請求後6個月內起訴，僅在該期間內之95年5月12日
  以存證信函再度請求被上訴人給付（見本院建上卷第27、28頁
  ），依上揭判例意旨，其時效視為不中斷。而上訴人請求權時
  效係自93年1月10日起算，於95年1月9日即已屆滿。上訴人雖
  於95年12月21日再以存證信函為請求（見本院建上卷第29至31
  頁），惟此已在消滅時效完成之後，尚不生時效中斷之效力。
  故上訴人於96年2月13日為支付命令之聲請，自已罹於時效。
3.上訴人復主張兩造於94年11月17日始至現場會勘核對材料並製
  作結算明細，故兩造於當日方就材料之給付方式及數量達成意
  思表示合致，本件時效期間應自該日（即94年11月17日）起算
  云云。惟前開93年1月9日會議記錄僅記載結算之標準及方式，
  並無兩造須再行會勘核對後始得請求給付之約定。上訴人認本
  件時效應自94年11月17日會勘始得起算，即乏所憑。況被上訴
  人就上訴人所主張之材料數量、出工人數均有異議，顯見兩造
  就此並未達成合意，然上訴人仍為前述之請求，益徵上訴人行
  使本件請求權，並無須俟兩造會勘核對數量之限制。
4.上訴人另主張被上訴人之工地主任丙○○於95年8月23日曾對
  系爭債權為承認，並提出錄音譯文為佐。按消滅時效因承認而
  中斷，民法第129條第1項第2款固定有明文。惟該款所謂「承
  認」，乃義務人向權利人表示認識其權利存在之觀念通知。雖
  不以明示為限，惟必須義務人向權利人表示認識其權利存在，
  始得謂為「承認」，最高法院77年度台上字第1560號裁判見解
  亦同，可資參照。查上訴人所提錄音譯文記載：「丁○○（即
  上訴人法定代理人）：張主任我們的帳款你看的如何？丙○○
  ：我現在正在對之前後來叫小包所做的不通的。…丁○○：目
  前我所提出送的帳單沒有問題吧！丙○○：對呀！你所做的你
  寄來時我有對包括江副理所做耶我都有對重點是對完了！我還
  要做第二次的移交，上面有發包管路耶線路耶問題。丁○○：
  管路與線路是否要如何去區分是不是我們的工作。丙○○：有
  單列出來我現在正在查那個單有請款單包括有做什麼我也會列
  出來包括追加的那些。丁○○：有確定做那些嗎？…丙○○：
  沒關係這些問題我會打電話給江副理問我問問看。…丁○○：
  爭議點就是我們要打水線的問題。…丙○○：這個問題我工程
  處的副總就是以前的林協理他交代在會議沒寫到這條看你要怎
  麼去辦。…戊○○（上訴人訴訟代理人）：問題到現在來你們
  呀是講當初有水線問題就要發文跟我們說你這呀沒處理你就要
  扣我的不是帳單丟著等到我要請錢時才說呀！丁○○：確定八
  月底會送回去。丙○○：九月初我才去找林協理大概九月初你
  們再去找他對帳請款。…」（見本院建上卷第43至45頁）。觀
  其內容，丙○○僅表示有初步核對上訴人所提帳單，尚有管路
  、線路、打水線等問題，其將擬具簽呈送請長官即林協理審核
  ，且要上訴人再行與林協理對帳請款，是丙○○並未向上訴人
  表示認識其權利存在，自難認已該當民法第129條第1項第2款
  之承認。況系爭請求權於95年8月23日時，其消滅時效業已完
  成，上訴人既未能提出證據證明被上訴人於當時知悉時效完成
  並承認而有拋棄時效利益之意思，自不得請求被上訴人給付系
  爭承攬報酬。
五、綜上，上訴人就系爭承攬報酬之請求權已罹於2年時效而消
    滅，被上訴人為時效抗辯拒絕給付，洵屬有據。從而，上訴
    人依承攬契約法律關係請求被上訴人應給付上訴人238萬
    9739元及自起訴狀繕本送達翌日起至清償日止按年息5%計算
    之利息，為無理由，不應准許。原審為上訴人敗訴之判決，
    並無違誤。上訴意旨指摘原判決不當，求予廢棄改判，為無
    理由，應予駁回。
六、據上論結，本件上訴為無理由，依民事訴訟法第449條第1項
    、第78條，判決如主文。
中    華    民    國    99    年    7     月    14    日
                    民事第一庭
                        審判長法  官  張耀彩
                              法  官  林金吾
                              法  官  盧彥如
正本係照原本作成。
如不服本判決，應於收受送達後20日內向本院提出上訴書狀，其
未表明上訴理由者，應於提出上訴後20日內向本院補提理由書狀
（均須按他造當事人之人數附繕本）上訴時應提出委任律師或具
有律師資格之人之委任狀；委任有律師資格者，另應附具律師資
格證書及釋明委任人與受任人有民事訴訟法第466條之1第1項但
書或第2項（詳附註）所定關係之釋明文書影本。
中    華    民    國    99    年    7     月    15    日
                              書記官  鄭兆璋
附註：
民事訴訟法第466條之1（第1項、第2項）：
對於第二審判決上訴，上訴人應委任律師為訴訟代理人。但上訴
人或其他法定代理人具有律師資格者，不在此限。
上訴人之配偶、三親等內之血親、二親等內之姻親，或上訴人為
法人、中央或地方機關時，其所屬專任人員具有律師資格並經法
院認為適當者，亦得為第三審訴訟代理人。

司法院資訊處製作；財團法人民間司法改革基金會備份。
